【裁判字號】    96,訴,1493
【裁判日期】    970317
【裁判案由】    分割共有物
【裁判全文】
臺灣高雄地方法院民事判決              96年度訴字第1493號
原      告  乙○○
訴訟代理人  林復華律師
            林柏瑞律師
被      告  丙○○
            甲○○
                        之6
共      同
訴訟代理人  何曜男律師
複代理人    黃順天律師
上列當事人間分割共有物事件，經本院於民國97年3 月3 日言詞
辯論終結，判決如下：
    主  文
兩造共有坐落高雄市○○段○○段一三○六地號、地目建、面積
九十八平方公尺土地；同段一三○六之一地號、地目建、面積四
十三平方公尺土地；同段二四一○建號即門牌號碼高雄市新興區
○○○路八十巷二十二號建物，均應予變賣，所得價金按原告乙
○○應有部分四分之一、被告丙○○應有部分八分之三、被告甲
○○應有部分八分之三之比例分配之。
訴訟費用由被告丙○○、甲○○各負擔八分之三，餘由原告負擔
。
    事實及理由
一、原告起訴主張：坐落高雄市○○段○○段1306地號、地目建
    、面積98平方公尺土地；同段1306-1地號、地目建、面積43
    平方公尺土地；及坐落1306地號土地上建號2410號即門牌號
    碼高雄市新興區○○○路80巷22號建物（下稱系爭房地），
    均為兩造共有，原告應有部分4 分之1 、被告應有部分各8
    分之3 。兩造間就系爭房地並無不分割之約定，復無法達成
    分割協議，且系爭房地亦無因使用目的不得分割，爰依民法
    第823 條第1 項規定訴請裁判分割並將系爭房地予以變賣等
    語，且聲明求為判決如主文所示。
二、被告則以：兩造為同父異母之兄妹，系爭房地係伊等父、母
    婚後胼手胝足、共同努力所掙得之財產，嗣因兩造之父於84
    年間死亡，乃由兩造及伊等之母親即訴外人金陳月霞4 人共
    同繼承取得系爭房地之所有權，應有部分各4 分之1 ，再由
    金陳月霞將其應有部分4 分之1 出售予伊2 人，而因金陳月
    霞已於系爭房屋居住達3 、40年，且為系爭房屋之裝修花費
    不貲，故兩造於84年間即約定應俟金陳月霞終老後再就系爭
    房地為分割，原告現今自不能提出分割共有物之請求，且伊
    等亦不同意原告所提變價分割方案，認為系爭土地可合併分
    割後由兩造分別取得，系爭建物則可分由一造取得或分割為
    2 個建號分由兩造取得，並以金錢互為補償等語，資為抗辯
    。並聲明：原告之訴駁回。
三、兩造不爭執之事項：
    坐落高雄市○○區○○段二小段1306、1306-1地號（地目建
    ）及其地上建物即建號2410號門牌號碼高雄市新興區○○○
    路80巷22號之2 層加強磚造樓房為兩造所共有。原告之應有
    部分為4 分之1 ，被告丙○○、甲○○之應有部分則均為8
    分之3 。有土地及建物登記謄本在卷可稽。
四、本院得心證之理由：
  (一)按各共有人，得隨時請求分割共有物。但因物之使用目的不
    能分割或契約訂有不分割之期限者，不在此限。民法第823
    條第1 項定有明文。經查，系爭房地依其使用目的並非不能
    分割，而被告雖辯稱：兩造間於84年間即約定應俟被告之母
    金陳月霞終老後始得就系爭房地為分割，原告現尚不得請求
    分割云云，惟為原告所否認，且被告就此又未能提出證據以
    實其說，自難認兩造間就系爭房地有於被告之母金陳月霞終
    老前不得分割之約定，各共有人自得隨時請求分割。再兩造
    間就分割方法無法達成協議，亦據原告提出調解不成立證明
    書為憑，是原告本於系爭房地共有人之地位訴請裁判分割，
    即屬有據。
  (二)又共有物之分割，依共有人協議之方法行之；分割之方法，
    不能協議決定者，法院得因任何共有人之聲請，命為左列之
    分配：一、以原物分配於各共有人；二、變賣共有物，以價
    金分配於各共有人，同法第824 條第2 項分別定有明文。而
    共有物分割之方法，須先就原物分配，如發見共有人中有不
    能按其應有部分受分配者，亦得以金錢補償之。於原物分配
    有困難時，始得予以變賣，以價金分配於各共有人（民法第
    824 條規定及最高法院93年度台上字第1100號判決意旨參照
    ）。再法院裁判分割共有物，定其分配，應兼顧全體共有人
    之利益，斟酌各共有人之利害關係並共有物之性質、價格、
    利用價值及經濟效用決之（最高法院84年度台上字第1538號
    判決意旨參照）。經查：
  1.兩造共有之系爭1306、1306-1地號土地，面積分別為98平方
    公尺及43平分公尺（地目建），而扣除系爭2410建號建物坐
    落於1306地號土地上占用之面積77平方公尺後，系爭1306地
    號土地兩側僅餘空地合計21平方公尺，至系爭1306-1地號土
    地則全部均為中正路三段80巷道路等情，業據本院會同高雄
    市政府地政處新興地政事務所至現場履堪屬實，並製有勘驗
    筆錄及複丈成果圖附卷可稽。則系爭土地縱予合併分割，共
    有人分得之土地面積亦屬有限，且其上復建物及道路存在，
    共有人勢必無從運用所分得之土地。本院因認系爭1306 、
    1306-1地號兩筆土地，均宜採變價分割之方式，將該兩筆土
    地予以變賣，以價金按各共有人應有部分比例分配予各該共
    有人較為妥適。
  2.系爭建物即門牌號碼高雄市新興區○○○路80巷22號建物，
    係坐落於系爭1306地號土地中間，為加強磚造二層樓建物，
    第1 層面積71.36 平方公尺，第2 層面積68.52 平方公尺，
    房屋面臨中正路3 段80巷，正前方有2 扇門，以中間1 扇大
    門為出入口，且除該2 扇門外無其他出入口，1 樓有客廳、
    餐廳、衛浴、廚房及通往2 樓之樓梯，2 樓則為房間3 間等
    情，業經本院會同高雄市政府地政處新興地政事務所到場勘
    測屬實，並製有勘驗筆錄、現場照片及複丈成果圖附卷可稽
    。本院審酌系爭建物係屬已辦理保存登記之建物，其室內面
    積並非寬闊，內部有客廳、餐廳、廚房、衛浴、房間、樓梯
    等，格局尚屬完整，其前方雖有2 扇門，惟倘依本件3 位共
    有人之應有比例為原物分割，兩造分得面積過小，顯不符合
    經濟效用之外，且原物分割後兩造共3 人並無各自獨立之門
    戶出入，有損系爭房屋完整性，勢必破壞系爭建物使用現狀
    ，造成日後使用上困難，無法發揮經濟上之利用價值，足見
    系爭房屋實不宜為原物分割，參之原告主張變賣分割及坐落
    之系爭土地應採變賣分割等情，為使房屋及土地同歸一人所
    有而為完整之利用，認系爭房屋亦宜採變價分割之分割方法
    。
五、綜上所述，本院審酌上情，認就系爭房地均以變賣分割之方
    式為適當之分割方法，並分別按原告應有部分4 分之1 、被
    告應有部分各8 分之3 之比例分配價金。從而，原告本於民
    法第823 條第1 項共有物分割請求權，訴請裁判分割並將系
    爭房地予以變賣，洵屬有據，應予准許，爰判決如主文第1
    項所示。
六、按因共有物分割、經界或其他性質上類似之事件涉訟，由敗
    訴當事人負擔訴訟費用顯失公平者，法院得酌量情形，命勝
    訴之當事人負擔其一部，民事訴訟法第80條之1 定有明文。
    本院審酌本件乃因共有物分割涉訟，分割結果對於兩造均屬
    有利，由敗訴當事人負擔訴訟費用顯失公平，認本件訴訟費
    用應由兩造按其應有部分之比例分擔，較為公允，爰諭知如
    主文第2 項所示。
七、據上論結，原告之訴為有理由，依民事訴訟法第80條之1 、
    第85條第1 項，判決如主文。
中    華    民    國    97    年    3     月    17    日
                  民事第一庭  法  官  劉惠娟
以上正本係照原本作成。
如不服本判決，應於送達後20日內，向本院提出上訴狀並表明上
訴理由，如於本判決宣示後送達前提起上訴者，應於判決送達後
20日內補提上訴理由書（須附繕本）。
中    華    民    國    97    年    3     月    17    日
                               書記官  林雯琪


司法院資訊處製作；財團法人民間司法改革基金會備份。
